臺灣臺北地方法院民事判決
110年度訴字第4457號
原      告  彭秀霞  


輔  佐  人  諾維克  
被      告  楊忠雄  
訴訟代理人  陳志偉律師
上列當事人間請求損害賠償等事件，本院於民國110年11月9日言
詞辯論終結，判決如下：
    主  文
原告之訴駁回。
訴訟費用由原告負擔。　　
    事實及理由
一、按訴狀送達後，原告不得將原訴變更或追加他訴，但請求之
    基礎事實同一者，不在此限，民事訴訟法第255條第1項第2
    款定有明文。查原告起訴時係依民法第184條第1項前段、第
    195條第1項規定請求，聲明：被告應給付原告新台幣（下同
    ）51萬元，及自民國110年4月21日起至清償日止，按週年利
    率5%計算之利息。被告應發道歉啟事，交由原告連續公告1
    個月，有民事起訴狀在卷可參（見卷第9頁），嗣追加民法
    第18條第1項規定之請求權基礎，並變更聲明為：㈠被告應給
    付原告51萬元，及自起訴狀繕本送達之翌日起至清償日止，
    按週年利率5%計算之利息；㈡被告應將如附件所示之道歉啟
    事公告於「陽明扶輪社官網（非聊天）」LINE群組（下稱系
    爭群組）1次且不能收回，有民事辯論狀、言詞辯論筆錄在
    卷可憑（見卷第91-92頁、第127頁、第185-187頁）。核原
    告所為請求權之追加及聲明變更，係基於其主張被告於系爭
    群組發文侵害原告名譽權之同一基礎事實，揆諸上開規定，
    於法並無不合，應予准許。　　
二、原告主張：
　㈠被告楊忠雄（於扶輪社之名稱為John）係台北市陽明扶輪社
    之前社長，原告（於扶輪社之名稱為Alice）亦為該社社員
    。原告因擬轉他社，遂依據陽明扶輪社章程規定，於108年4
    月26日將退社相關申請書、轉社費用清償證明、退社應依據
    之陽明扶輪社章程及在社年資證明書等文書，以電子檔案格
    式提出於陽明扶輪社之系爭群組。詎被告於系爭群組稱：「
    加入扶輪有這麼嚴重嗎？需要動用律師函，43年來第一次碰
    到這Case，也算開了眼界」等語，不當指稱原告提出律師函
    退社，使其他社友誤以為原告對於陽明扶輪社有興訟敵意，
    且予人原告好訟的印象。被告於109年5月10日在系爭群組發
    言稱：「要退社的社友只要一張退社聲明書送理事會即可，
    不需要三張信函還引用RI的條文，就像律師函，這樣說也要
    挨告，43年的扶輪資歷真是白幹了，不如歸去了」，並無任
    何澄清原告沒有寄律師函給陽明扶輪社之字句，無回復原告
    名譽之效果。爰依民法第18條第1項、第184條第1項前段、
    第195條第1項規定，請求被告賠償精神慰撫金並道歉以回復
    原告之名譽。
　㈡並聲明：⒈被告應給付原告51萬元，及自起訴狀繕本送達之翌
    日起至清償日止，按週年利率5%計算之利息。⒉被告應將如
    附件所示之道歉啟事公告於系爭群組1次，且不能收回。
三、被告答辯略以：原告前於108年4月26日在系爭群組内傳送陽
    明扶輪社章程、轉社費用清償bylaw_ri_en、證明書（中英
    ）、申請書-退社陽明共4份文件，申請退社。由於原告於陽
    明扶輪社使用稱呼為「Attorney Alice」即律師之意，其傳
    送「轉社費用清償bylaw_ri_en」文件使用「By law」即依
    法之意，其退社申請書記載：「一、依貴社章程第7章第4條
    及RI施行細則（By law）4.030.Transferring or Former R
    otarian.辦理。（https://my.rotary.org/en/document/by
    laws-rotary-international）二、請將申請人至108年4月3
    0日前應繳之費用列單寄下，繳清後並請將如附件之清償證
    明（3份）寄下為禱。」引用章程及施行細則等相關條款，
    有依法而為某種主張之意，極易令人認為係律師函。被告因
    上述因素始發文稱：「加入扶輪有這麼嚴重嗎？需要動用律
    師函，43年來第一次碰到這case，也算開了眼界」，且被告
    留言並未指名道姓，純屬意見表達，並無他意。縱使被告稱
    原告以律師函申請退社，亦僅係由律師發函代為表達申請退
    社之意，此為原告正當權利之行使，非必使一般閱讀訊息之
    人認為原告有警告、興訟之預告，且系爭群組成員本可逐一
    點閱原告傳送之退社申請文件檔案分辨事實，足見被告之發
    文客觀上不足以毀損原告之名譽。該案經台灣台北地方檢察
    署檢察官偵查後認定被告留言乃本於心情抒發，難認主觀上
    有毀損原告名譽之犯意，而以108年度偵字第16443號對被告
    為不起訴處分，復經台灣高等檢察署109年度上聲議字第736
    2號、本院刑事庭109年度聲判字第239號分別駁回聲請再議
    及交付審判。縱被告有損害原告之名譽，然原告並未舉證其
    所受非財產上之損害高達51萬元，請求數額過高。又被告以
    撫慰金賠償原告，客觀上已足以填補原告所受損害，且被告
    之留言距今已歷兩年餘，如再公告道歉啟事，甚或使原告名
    譽權曾受損之事更廣為週知，應無再公告道歉啟事之必要等
    語。並聲明：原告之訴駁回。
四、兩造不爭執之事項：
　㈠原告原係陽明扶輪社社友，於108年4月26日下午2時56分於系
    爭群組傳送檔名為「0000000（陽明扶輪社章程）.pdf」、
    「0000000轉社費用清償bylaw_ri_en）.pdf」、「0000000
    （證明書（中英）.doc」、「0000000（申請書-退社陽明）
    460.pdf」共4個檔案。
　㈡被告於108年4月26日下午3時59分於系爭群組發言：「加入扶
    輪有這麼嚴重嗎？需動用律師函，43年來第一次碰到這case
    ，也算是開了眼界」等語。
　㈢原告因被告妨害名譽提起告訴，經台灣台北地方檢察署檢察
    官以108年度偵字第16443號為不起訴處分，復經台灣高等檢
    察署109年度上聲議字第7362號、本院刑事庭109年度聲判字
    第239號分別駁回聲請再議及交付審判。
五、本件之爭點為：被告稱：「加入扶輪有這麼嚴重嗎？需動用
    律師函，43年來第一次碰到這case，也算是開了眼界」等語
    ，是否侵害原告名譽？如是，原告請求精神慰撫金51萬元及
    被告應於系爭群組刊登道歉啟事，有無理由？茲論述如下：
　㈠按民法第18條規定：「人格權受侵害時，得請求法院除去其
    侵害，有受侵害之虞時，得請求防止之。前項情形，以法律
    有特別規定者為限，得請求損害賠償或慰撫金。」此項人格
    權係指所謂的一般人格權。又民法第184條第1項前段規定：
    「因故意或過失不法侵害他人之權利者，負損害賠償責任。
    」所謂權利包括一般人格權，所謂損害賠償包括財產上損害
    與非財產上損害。就此點而言，民法第184條第1項前段規定
    ，係民法第18條第2項所稱的特別規定（台灣高等法院87年
    度上字第76號民事裁判參照）。原告雖主張追加民法第18條
    規定為請求權基礎，惟該條與民法第184條第1項前段有前述
    關係，應適用民法第184條第1項前段規定，合先敘明。
　㈡次按名譽有無受損害，應以社會上對個人評價是否貶損作為
    判斷之依據，苟其行為足以使他人在社會上之評價受到貶損
    ，不論其為故意或過失，均可構成侵權行為（最高法院90年
    台上字第646號民事裁判參照）。是所謂之名譽權之侵害，
    應以社會上對其個人評價是否貶損以為斷。復按涉及侵害他
    人名譽之言論，可包括事實陳述與意見表達，前者具有可證
    明性，後者則係行為人表示自己之見解或立場，屬主觀價值
    判斷之範疇，無所謂真實與否。「事實陳述」涉及真實與否
    之問題，雖其與言論表達在概念上偶有流動，有時難期涇渭
    分明，若言論係以某項事實為基礎，或發言過程中夾論夾敘
    ，將事實敘述與評論混為一談，在評價言論自由與保障個人
    名譽權之考量上，仍應考慮事實之真偽。倘行為人所述事實
    足以貶損他人之社會評價而侵害他人名譽，而無阻卻違法之
    事由，即負侵權行為之損害賠償責任。查原告於108年4月26
    日下午2時56分於系爭群組傳送「0000000（陽明扶輪社章程
    ）.pdf」、「0000000（轉社費用清償bylaws_ri_en）.pdf
    」、「0000000（證明書（中英）.doc」、「0000000（申請
    書-退社陽明）460.pdf」等4個檔案。被告嗣於同日下午3時
    59分在系爭群組發言稱：「加入扶輪有這麼嚴重嗎？需動用
    律師函，43年來第一次碰到這case，也算是開了眼界」等語
    ，為兩造所不爭執。原告所傳送之4個檔案中並無律師函，
    此為系爭群組之成員均可點選該等檔案而查知。原告未以律
    師函通知陽明扶輪社申請退社之事，被告所稱原告動用律師
    函申請退社與事實不符，可資認定。
　㈢被告所稱原告動用律師函申請退社與事實不符一節，雖可認
    定，惟上開言論是否貶損原告之個人評價而損害其名譽，尚
    待進一步論理。經查，律師函為社會生活中常見用以主張及
    防衛權利之正式文書，「提出律師函」僅可能係主張或防衛
    權利之意，非可逕認「提出律師函」即係「無理而好訟之人
    」。再訴訟本為社會生活中解決爭端、主張權利、防止損害
    等之合法手段，法治社會亦憑藉法律始得順利運作，如謂依
    法主張權利之律師函足以貶損其名譽，顯然並非社會現實，
    是被告稱原告「提出律師函退社」固與事實有所出入，然難
    認有何貶損原告社會生活中之個人評價。原告主張被告該等
    發言致人對於原告生有「對於陽明扶輪社有興訟敵意，且予
    人原告好訟的印象」之名譽貶損，自難憑採。
　㈣再觀諸被告發言之全部：「加入扶輪有這麼嚴重嗎？需動用
    律師函，43年來第一次碰到這case，也算是開了眼界」等語
    ，足認被告係對於原告前於系爭群組傳送4個名稱分別為「0
    000000（陽明扶輪社章程）.pdf」、「0000000（轉社費用
    清償bylaws_ri_en）.pdf」、「0000000（證明書（中英）.
    doc」、「0000000（申請書-退社陽明）460.pdf」之檔案所
    為之評論，而非對於原告未為之事憑空捏造事實，則其言論
    應屬於以某項事實為基礎而夾論夾敘。審諸社會群體生活中
    之言論，難期全然真實而無錯誤，如因被告所述「動用律師
    函」一語錯誤，即認故意捏造事實以貶損他人名譽，則共同
    之群體生活勢必動輒得咎，是以法體系中名譽權之保護即須
    建立於「足以貶損他人社會評價」之基礎上，而非言語偶有
    差池即構成毀損名譽之侵權行為。
　㈤綜上，被告所為言論係夾敘夾議，並非全然捏造原告行為，
    而係對於原告在系爭群組上以「0000000（陽明扶輪社章程
    ）.pdf」、「0000000（轉社費用清償bylaws_ri_en）.pdf
    」、「0000000（證明書（中英）.doc」、「0000000（申請
    書-退社陽明）460.pdf」之檔案表示退社之舉，所為之主觀
    評論，且其評論亦非屬言語侮辱，因此不能認為係貶損原告
    名譽之侵權行為，自不負侵權行為損害賠償責任。
六、從而，原告依民法第184條第1項前段、第195條第1項規定，
    請求被告給付原告51萬元，及自起訴狀繕本送達之翌日起至
    清償日止，按週年利率5%計算之利息，及將如附件所示之道
    歉啟事公告於系爭群組1次，且不能收回，為無理由，應予
    駁回。
七、本件事證已臻明確，兩造其餘主張陳述及所提之證據，經本
    院斟酌後，認與判決結果不生影響，均毋庸再予論述，附此
    敘明。
八、訴訟費用負擔之依據：民事訴訟法第78條。
中　　華　　民　　國　　110 　年　　11　　月　　30　　日
                  民事第七庭    法　官　林欣苑

附件：
本人楊忠雄（扶輪名：John），台北市陽明扶輪社創社社友，未
盡基本確認義務，擅將前社友彭秀霞（Alice）所發之退社申請
書、本社章程、國際扶輪細則及清償證明書範本說為「律師函」
之不當言論發布於台北市陽明扶輪社Line群組「陽明扶輪社官網
（非聊天）」（下稱「陽明官網」）。由於本人身兼陽明扶輪社
之資深創社社友及理事又為RI3521地區總監特別顧問之身分，且
發言又在陽明官網，負責公告與社務相關之正式群組，故該不當
言論已使陽明扶輪社社友誤會彭秀霞對陽明扶輪社發送律師函，
已毀損彭秀霞於陽明扶輪社中之形象及名譽，故在此澄清，彭秀
霞從未像〈錯字〉陽明扶輪社發送律師函，全部是本人未經基本確
認義務所為之不當發言所生之誤會。

以上正本係照原本作成。
如對本判決上訴，須於判決送達後20日內向本院提出上訴狀。如
委任律師提起上訴者，應一併繳納上訴審裁判費。
中　　華　　民　　國　　110 　年　　11　　月　　30　　日
                                書記官  范煥堂